---
title: "Visualización GGPLOT"
author: "Anais Varo"
date: "15/04/2021"
output: html_document
---

```{r setup, include=FALSE}
knitr::opts_chunk$set(echo = TRUE)
```

## Visualización de datos 

7 Capas: data -> aes -> geom -> facets -> stats -> corodinates --> themes 
Como minimo necesita tres capas: data, aes y geom 

**1. Los datos**
La primera capa son los datos, y si usamos la primera capa ya nos genera un gráfico: 

```{r}
ggplot(data=iris)
```
Será base de datos de donde salen los datos. 

**2. Aesthetics**
Definimos las variables

```{r}
ggplot((data=iris), 
       aes((x=Sepal.Length), 
           (y= Sepal.Width)))
```
Dentro de aes, normalmente encontramos:
* x
* y 
* colour - colores de agrupación o el borde
* fill - color de relleno 
* size - tamaño 
* alpha - transparencia 
* linetype -tipo de línea 
* labels - etiquetas de datos 
* shape - forma de símbolo 



**3. Geometria**
Como se van a representar los datos 

```{r}
ggplot((data=iris), # data
       aes((x=Sepal.Length), 
           (y= Sepal.Width)))+ #aes
  geom_point() #geom 
```

[Cheatsheet de ggplot](https://www.rstudio.com/wp-content/uploads/2015/03/ggplot2-cheatsheet.pdf) 

Cómo saber qué gráfico usar?
1. Buscar en Google imagen el estadístico que queremos usar 
2. Usar la [Galeria de gráficos](www.r-graph-gallery.com) 

Además hay extensiones de ggplot. 

**3. Facets:** Agrupar los datos 
**4. Statistics:** Aquí aplicamos las formulas que deben graficarse. Ej. stat_smooth(), stat_summary()... 
**5. Coordinates:** Solo hacen referencia a los ejes (log, etc.)- te permite setear los ejes de tu gráfico y expandir los límites o adaptarlos. 
**6. Themes:** El tema es el fondo que viene en ggplot. Hay diversos paquetes, algunos integrados u otros se pueden encontrar. 

## Paletas de colores 
A tener en cuenta el tema de paletas de colores. 

names(foessa2)


